臺灣高等法院臺中分院刑事判決
110年度上易字第378號
上  訴  人  
即  被  告  蕭凱任


上列上訴人因違反電子遊戲場業管理條例等案件，不服臺灣臺中
地方法院109年度易字第3180號中華民國110年2月24日第一審判
決（起訴案號：臺灣臺中地方檢察署109年度偵字第28684號），
提起上訴，本院判決如下：
    主  文
上訴駁回。
    事  實
一、乙○○明知未依電子遊戲場業管理條例之規定領有電子遊戲場
    業營業級別證者，不得經營電子遊戲場業，竟基於反覆實施
    從事經營電子遊戲場業務及在公眾得出入之場所賭博財物之
    犯意，於民國108年12月24日某時許，向臺中市○○區○○路00
    號之屋主承租該址，並開設「楓神無雙」選物販賣機店，而
    自109年1月1日起至同年8月13日下午3時55分為警查獲時止
    ，未依電子遊戲場業管理條例規定，向主管機關申請核發電
    子遊戲場業營業級別證，即在上址擺放選物販賣機，其中在
    編號11之選物販賣機（下稱甲機臺）內擺放市價約新臺幣（
    下同）60元之水果果凍（起訴書誤載為芒果果凍），並設定
    保證取物金額為180元；在編號14之選物販賣機（下稱乙機
    臺）內擺放市價約為179元之P&G寶僑洗衣球，並設定保證取
    物金額為490元，且在甲、乙機臺內之商品均附有具不確定
    性之1式2聯摸彩券，供不特定之消費者投幣把玩。玩法係由
    不知情之消費者每投入10元硬幣至上開機臺內，即得憑消費
    者操作機具之技術與熟練度，操作機臺內之取物爪1 次，每
    次均可利用機臺上搖桿上下左右移動，操控機臺內之取物爪
    行進方向，使取物爪移到消費者所選定散置在機臺內特定物
    品上方，再按下抓取鈕，使取物爪落下抓取物品1 次，取物
    爪再自動昇起移至取物孔上方並鬆開爪子使物品掉落，不論
    有無成功抓中物品或使物品掉落至取物孔，消費者所投入之
    10元均歸機臺主即乙○○所有，如抓取成功，則消費者即可取
    得該商品，並將商品所附摸彩券之摸彩聯投入店內摸彩箱，
    復依乙○○公告時間進行摸彩，中獎之消費者可憑摸彩券存根
    聯向乙○○兌換藍芽音響、電動遙控車、麥克風音箱、電風扇
    、32吋電視等獎品，乙○○以此方式經營上開電子遊戲機，並
    與不特定人賭博財物。嗣於109年8月13日下午3時55分許，
    為警在上址當場查獲，並扣得如附表所示之物，始悉上情。
二、案經臺中市政府警察局清水分局報告臺灣臺中地方檢察署檢
    察官偵查起訴。
    理  由
一、認定犯罪事實所憑之證據及理由    
　　訊據上訴人即被告乙○○（下稱被告）固坦承有於上開時、地
    擺放甲、乙機臺供不特定消費者投幣把玩，且在甲、乙機臺
    內擺放之商品均附有摸彩券，並會於公告日期舉辦摸彩抽獎
    等情，惟矢口否認有何非法經營電子遊戲場業及賭博之犯行
    ，辯稱：伊經營的是選物販賣機，在甲、乙機臺內都有放明
    確的商品供消費者夾取，放摸彩券只是為了促進消費的活動
    ，且機臺都有保證取物的功能，機臺本身也沒有做變更，伊
    認為自己沒有犯罪云云。經查：
  ㈠被告於108年12月24日某時許，向臺中市○○區○○路00號之屋主
    承租該址開設「楓神無雙」選物販賣機店，並自109 年1月1
    日起至同年8月13日下午3時55分止，未依電子遊戲場業管理
    條例規定，向主管機關申請核發電子遊戲場業營業級別證，
    即在上址擺放甲機臺及乙機臺等選物販賣機。其中在甲機臺
    內放置市價約60元水果果凍，並設定保證取物金額為180元
    ；在乙機臺內則擺放市價約179元之P&G寶僑洗衣球，並設定
    保證取物金額為490元，且在甲、乙機臺內之商品均附有1式
    2聯之摸彩券，供不特定之消費者投幣把玩。玩法係由不知
    情之消費者每投入10元硬幣至上開機臺內，即得憑消費者操
    作機具之技術與熟練度，操作機臺內之取物爪1次，每次均
    可利用機臺上搖桿上下左右移動，操控機臺內之取物爪行進
    方向，使取物爪移到消費者所選定散置在機臺內特定物品上
    方，再按下抓取鈕，使取物爪落下抓取物品1次，取物爪再
    自動昇起移至取物孔上方並鬆開爪子使物品掉落，不論有無
    成功抓中物品或使物品掉落至取物孔，消費者所投入之10元
    均歸被告所有，如抓取成功，則消費者即可取得該商品，並
    將商品所附摸彩券之摸彩聯投入店內摸彩箱，復依被告公告
    時間進行摸彩，中獎之消費者可憑摸彩券存根聯向被告兌換
    藍芽音響、電動遙控車、麥克風音箱、電風扇、32吋電視等
    不同獎品等情，業據被告於偵查及審理中供述明確（見偵卷
    第12頁至第18頁、第65頁至第66頁、原審卷第29頁、第33頁
    至第35頁），且有警員劉宸豪109年8月27日職務報告（見偵
    卷第9頁至第10頁）、臺中市政府警察局清水分局沙鹿分駐
    所109年8月13日臨檢紀錄表、扣押筆錄、扣押物品目錄表、
    扣押物品收據（見偵卷第19頁至第27頁）、臺中市○○區○○路
    00號現場蒐證照片、被告之LINE對話紀錄截圖（見偵卷第33
    頁至第44頁）、甲、乙機臺商品所附之摸彩券（見偵卷第45
    頁）、財政部中區國稅局營業稅查定課徵（405）核定稅額
    繳款書、臺中市政府地方稅務局109年5月份娛樂稅核定稅額
    繳款書在卷可稽（見偵卷第47頁至第49頁），並有如附表所
    示之物扣案可佐（後均責付被告保管，詳下述），此部分事
    實堪以認定。
  ㈡被告雖以前詞置辯，惟查：
  ⒈按電子遊戲場業管理條例所稱電子遊戲機，指利用電、電子
    、電腦、機械或其他類似方式操縱，以產生或顯示聲光影像
    、圖案、動作之遊樂機具，或利用上述方式操縱鋼珠或鋼片
    發射之遊樂機具。但未具影像、圖案，僅供兒童騎乘者，不
    包括在內；未依本條例規定領有電子遊戲場業營業級別證者
    ，不得經營電子遊戲場業，電子遊戲場業管理條例第4條第1
    項、第15條分別定有明文。次按選物販賣機如係提供消費者
    利用電力及機器手臂抓取物品之遊樂機具，與對價取物方式
    無涉時，因其是否提供物品，係取決於消費者之技術及熟練
    程度，則屬電子遊戲機；又選物販賣機之設計若不符選物付
    費方式直接取得陳列販售商品之買賣方式，亦屬電子遊戲機
    。換言之，選物販賣機之一般概念係為對價取物方式，其應
    符合物品價值與售價相當之一般消費原則，且無涉射倖性。
    市面上最常見選物販賣機之玩法為「投入10元硬幣可夾取1
    次，累積投至物品售價後保證取物」，依之前評鑑認其具有
    「保證取物」原則而將其評鑑結果為「非屬電子遊戲機」，
    可於一般場所擺放營業。惟嗣後於實務上發現常因業者設定
    較高的保證取物金額，誘使玩家產生「以小博大」之投機心
    態，故自民國97年起上開玩法之「選物販賣機」皆被評鑑為
    「益智類電子遊戲機」，僅得於領有電子遊戲場業營業級別
    證之場所營業，而影響業者申請評鑑之意願，直接以未經評
    鑑機具或假借業經評鑑為非屬電子遊戲機之名義於市面上營
    業。經濟部為解決上開現象，爰於107年5月15日邀集各界共
    同研商訂定「夾娃娃機」得評鑑為「非屬電子遊戲機」之評
    鑑參考標準，並據以提供電子遊戲機評鑑委員會作為夾娃娃
    機之評鑑參考。茲依經濟部107年6月13日經商字第10702412
    670號函有關夾娃娃機之評鑑分類參考標準略以：「①具有保
    證取物功能，該保證取物金額原則不得超過新臺幣790元。②
    提供商品之市場價值，不得少於保證取物金額之百分之70。
    ③提供商品之內容必須明確，且其內容及價值不得有不確定
    性（例如：不得為紅包袋、骰子點數換商品、摸彩券、刮刮
    樂等）。…倘不符合其說明書所載之上述要求者，即可認其
    與原評鑑通過之非屬電子遊戲機有別，應為未經評鑑之電子
    遊戲機，其擺放營業者，即違反電子遊戲場業管理條例第15
    條規定，應依同條例第22條規定辦理。」地方政府執行稽查
    時，針對個案機具是否為評鑑通過之機具，應依評鑑通過機
    具說明書內容據以查核，其機具名稱、外觀結構、遊戲流程
    （玩法）等皆須與說明書內容相同，方得認定為評鑑通過之
    機具等情，此為本院職務上已知。是以認定選物販賣機是否
    非屬於電子遊戲機，審核標準並非僅取決於該機臺是否具有
    「保證取物功能之電子設定」乙項，而是具體綜合考量以該
    電子機臺營業之經營者，實際營運使用該電子機臺之情形為
    斷，當業者違背上述相關要件，形同不當變更主管機關原先
    所核准之經營方式，使該電子機臺喪失其本為選物販賣機所
    應有之核心特性時，應認該機臺屬於電子遊戲。
  ⒉本案被告雖未對甲、乙機臺為改裝，然甲、乙機臺內之商品
    均附有摸彩券，此觀諸被告張貼在上址店內之廣告，其上載
    明「抽獎條件：商品中附帶摸彩券，填妥姓名電話後，投入
    店內摸彩箱即可抽獎」、「獎品內容：藍芽音響、電動遙控
    車、麥克風音箱、電風扇（18吋）…等豐富獎品」等文字即
    明，有現場蒐證照片可證（見偵卷第33頁），復經被告於原
    審審理中供述明確（見原審卷第29頁）。又被告於偵查、原
    審及本院審理中均陳稱：我知道不能單獨讓消費者夾取摸彩
    券，但我有擺放商品，商品上再貼摸彩券等語（見偵卷第65
    頁至第66頁、原審卷第29頁、本院卷第82頁），顯見本案係
    因被告主觀上知悉不得單獨提供摸彩券供消費者夾取，始以
    黏貼摸彩券在其他商品之方式為之，被告復於店內顯眼處張
    貼上開廣告，將上情告知消費者，故應認摸彩券亦屬甲、乙
    機臺內擺放供消費者夾取之商品，而非單純贈品。是消費者
    夾取之商品內容及價值，除機臺內之商品本身外，尚須視後
    續摸彩結果而定，而與上開「提供商品之內容必須明確，且
    其內容及價值不得有不確定性」之標準不符。再者，縱認本
    案甲、乙機臺內擺放之商品不含摸彩券，然該等商品分別為
    水果果凍及P&G寶僑洗衣球，其市價分別約為60元、179 元
    ，有購物網站截圖在卷可證（見偵卷第43頁至第44頁）。然
    被告設定之保證取物金額分別為180元、490元，被告在甲、
    乙機臺內所擺放之商品，均顯有市場價值少於保證取物金額
    百分之70的情形，仍與選物販賣機之對價取物原則有違，卷
    附經濟部109年8月25日經商字第10902310880號函亦同此認
    定（見偵卷第51頁）。綜上，甲、乙機臺既均與單純選物販
    賣機定義與性質不符，自不得以仍保有保證取物功能為卸責
    之藉口，甲、乙機臺均應屬電子遊戲場業管理條例第4條第1
    項所定義之電子遊戲機。而本案被告並未持有電子遊戲場業
    營業級別證，即將屬於電子遊戲機之甲、乙機臺擺放於店內
    供不特定人投幣把玩，堪認其確有違反電子遊戲場業管理條
    例第15條規定之情形。
  ⒊又所謂「賭博」，乃以未知之不確定事實決定勝負、爭取財
    物輸贏而具有射倖性、投機性之行為。被告將甲、乙機臺放
    置在前揭店內，該處係屬公共場所且為公眾得出入之場所。
    而消費者投入10元硬幣後，得藉操作設在機臺外部面板上之
    搖桿及按鈕，操縱機臺內之取物爪抓取機臺內商品1次，如
    有達成機臺上所設定之條件，則可取得相對應之商品，如未
    夾出，該10元即歸被告所有，惟被告於本案機臺內放入無法
    特定實質內容、價值之摸彩券供人夾取，業如前述，此即造
    成消費者於夾取時，並無法自由選擇其想要夾取之物品，最
    後更因所夾取之摸彩券號碼各有不同，將導致消費者可取得
    之物品各異，全然取決於機率及不確定之結果而具射倖性及
    投機性，自屬賭博之行為無訛。縱該10元可繼續累積保證取
    物之金額，如消費者未持續投至保證取物金額，該10元仍由
    被告取得，且無礙於商品取得具射倖性之認定。故保證取物
    之效果縱仍存在，仍無礙於賭博行為之成立，被告以此種方
    式與消費者對賭財物，其賭博犯行亦可認定。
  ㈢綜上所述，被告所辯均非可採，本案事證明確，被告上開犯
    行堪以認定，應予依法論科。
二、論罪科刑之理由 
  ㈠按電子遊戲場業管理條例第15條規定：「未依本條例規定領
    有電子遊戲場業營業級別證者，不得經營電子遊戲場業。」
    所謂電子遊戲場「業」，指「業務」而言。刑法上所謂業務
    ，係以事實上執行業務者為標準，指以反覆同種類之行為為
    目的之社會的活動而言；執行此項業務，縱令欠缺形式上之
    條件，仍無礙於業務之性質。因此不論該事業是否「專營」
    電子遊戲場業，亦不問經營是否需達「一定之規模」，即使
    於原本所營事業外，兼營電子遊戲場業，或所經營之電子遊
    戲場不具相當之規模，亦無礙於電子遊戲場業管理條例相關
    規定之適用（最高法院90年台非字第276號判決意旨參照）
    。核被告所為係犯刑法第266條第1項前段之賭博罪及違反電
    子遊戲場業管理條例第15條未領有電子遊戲場業營業級別證
    者，不得經營電子遊戲場業之規定，應依同條例第22條之非
    法營業罪論處。
  ㈡次按刑事法若干犯罪行為態樣，本質上原具有反覆、延續實
    行之特徵，立法時既予特別歸類，定為犯罪構成要件之行為
    要素，則行為人基於概括之犯意，在密切接近之一定時、地
    持續實行之複次行為，倘依社會通念，於客觀上認為符合一
    個反覆、延續性之行為觀念者，於刑法評價上，即應僅成立
    一罪；學理上所稱「集合犯」之職業性、營業性或收集性等
    具有重複特質之犯罪均屬之，例如經營、從事業務、收集、
    販賣、製造、散布等行為概念者是。被告自109年1月1日起
    至同年8月13日為警查獲時止，持續在「楓神無雙」店內擺
    設甲、乙機臺供不特定人把玩，具有反覆、延續實行之特徵
    ，從而在行為概念上，應評價為包括一罪之集合犯。
  ㈢被告以一行為觸犯上開二罪名，為想像競合犯，應從一重之
    違反電子遊戲場業管理條例第22條之非法營業罪處斷。
  ㈣原審認被告之犯行事證明確，適用刑事訴訟法第299條第1項
    前段、電子遊戲場業管理條例第22條，刑法第11條前段、26
    6條第1項前段、第2項、第55條、第41條第1項前段、第38條
    第4項、第38條之1第1項前段、第3項、刑法施行法第1條之1
    第1項等規定，並以行為人之責任為基礎，審酌被告無視法
    令之禁止，未依規定領有電子遊戲場業營業級別證，即於公
    眾得出入之場所擺設具賭博性質之甲、乙機臺，擅自非法經
    營電子遊戲場業，妨害主管機關對於電子遊戲場業之管理，
    並有礙於社會安寧之維護，且該等賭博性電子遊戲機臺具有
    射倖性質，亦助長投機之風氣，所為實屬不該。並斟酌被告
    經營之期間、獲利與規模、犯後否認犯行之犯後態度，暨其
    於原審審理中自述之智識程度及家庭經濟生活狀況（見原審
    卷第34頁）等一切情狀，量處拘役45日，並諭知如易科罰金
    ，以新臺幣1千元折1日之折算標準，暨敘明沒收之理由（詳
    後述沒收部分）經核其認事用法均無違誤，量刑亦屬妥適
    ，並無過重或失輕之情事，被告上訴意旨仍執陳詞否認犯罪
    ，並就原審業已詳為審酌判斷之事項再予爭執，其上訴為無
    理由，應予駁回。
三、沒收部分
  ㈠按當場賭博之器具與在賭檯或兌換籌碼處之財物，不問屬於
    犯人與否，沒收之，刑法第266條第2項定有明文，此乃同法
    第38條第2項前段、第38條之1第1項前段之特別規定，自應
    優先適用。查甲、乙機臺及附表編號1、編號2所示之物，均
    係供被告為本案犯行所用之物，此經被告於警詢及原審審理
    中陳述明確（見偵卷第16頁、原審卷第32頁），且甲、乙機
    臺均未扣案；附表編號1、編號2所示之物，亦經責付被告而
    未據扣案，有責付保管單在卷可證，是上開物品均應依刑法
    第266條第2項、第38條第4項之規定宣告沒收，於全部或一
    部不能沒收或不宜執行沒收時，追徵其價額。又附表編號3
    、編號4所示之物，均係在甲、乙機臺內取出之財物，而屬
    在賭檯上之財物，此有上開職務報告及現場蒐證照片在卷可
    查，故亦應依上開規定宣告沒收，於全部或一部不能沒收或
    不宜執行沒收時，追徵其價額。
  ㈡被告雖於本院審理時辯稱：警察當初是問我經營選物販賣機
    的獲利是多少，沒有明說是單台還是全部的，我的理解是以
     全部的平均收益下去看，實際上洗衣球那台確實有到2千元
    ，但果凍台那台連1千元都不到云云（見本院卷第86頁）。
    惟被告於偵查中供稱：甲、乙機臺每月分別可賺2000元左右
    ，至109年8月時各賺約1萬5000多元等語（見偵卷第66頁）
    ，顯見其於偵查中之供述是以單一機台計算其獲利，其於本
    院審理時之上開辯解尚非可採。本院依被告偵查中之上開供
    述，本於罪疑有利被告之原則，認本案甲、乙機臺各獲利1
    萬5000元，共計3萬元。又附表編號5、編號6所示之物，為
    警方於109年8月13日在甲、乙機臺內查扣之零錢，同屬被告
    本案犯罪所得，然此部分現金業於109年8月13日責付被告保
    管，而被告於109年10月8日經檢察事務官詢問時，始計算本
    案獲利而為上開供述，有前揭責付保管單及109年10月8日詢
    問筆錄在卷可證（見偵卷第65頁至第66頁），應認被告為上
    開陳述時，已將附表編號5、編號6所示金額一併納入獲利之
    計算。故被告本案犯罪所得為3萬元，且尚未扣案，應依刑
    法第38條之1第1項前段、第3項之規定宣告沒收，於全部或
    一部不能沒收或不宜執行沒收時，追徵其價額。
據上論結，應依刑事訴訟法第368條，判決如主文。
本案經檢察官許景森提起公訴，檢察官甲○○到庭執行職務。
中　　華　　民　　國　　110 　年　　8 　　月　　3 　　日
           　  刑事第十一庭   審判長法　張　意　聰
　　　　　　　　　　　　　　　　法　官　周　瑞　芬
                                法　官　陳　慧　珊
上列正本證明與原本無異。          
不得上訴。
                                書記官  李　淑　芬
　　　　　　　　　　　　　　　　
中　　華　　民　　國　　110 　年　　8 　　月　　3 　　日

【附錄本案論罪科刑法條】
電子遊戲場業管理條例第22條：
違反第15條規定者，處行為人1年以下有期徒刑、拘役或科或併
科新臺幣50萬元以上250萬元以下罰金。

刑法第266條：
在公共場所或公眾得出入之場所賭博財物者，處3萬元以下罰金
。但以供人暫時娛樂之物為賭者，不在此限。當場賭博之器具與
在賭檯或兌換籌碼處之財物，不問屬於犯人與否，沒收之。

附表
編號             扣案物  1 甲機臺IC版1塊  2 乙機臺IC版1塊  3 芒果果凍1盒  4 P&G寶僑洗衣球1盒  5 甲機臺零錢盒內之現金220元  6 乙機臺零錢盒內之現金240元